【裁判字號】    99,台上,5445
【裁判日期】    990831
【裁判案由】    偽造文書
【裁判全文】
最高法院刑事判決            九十九年度台上字第五四四五號
上  訴  人  台灣高等法院檢察署檢察官
上  訴  人
即  被  告  甲○○
            乙○○
上列上訴人等因被告等偽造文書案件，不服台灣高等法院中華民
國九十七年十一月十九日第二審判決（九十七年度上訴字第四二
七七號，起訴案號：台灣台北地方法院檢察署九十六年度偵字第
二一三五九號；追加起訴案號：同署同年度偵字第二五七九七號
），提起上訴，本院判決如下：
    主  文
上訴駁回。
    理  由
按刑事訴訟法第三百七十七條規定：上訴於第三審法院，非以判
決違背法令為理由，不得為之。是提起第三審上訴，應以原判決
違背法令為理由，係屬法定要件，如果上訴理由書狀並未依據卷
內訴訟資料，具體指摘原判決不適用何種法則或如何適用不當，
或所指摘原判決違法情事，顯與法律規定得為第三審上訴理由之
違法情形，不相適合時，均應認其上訴為違背法律上之程式，予
以駁回。本件原審經審理結果，認為上訴人即被告甲○○、乙○
○（下稱甲○○等二人）有原判決所載與會計劉廣瑜（經第一審
判處應執行有期徒刑壹年，緩刑參年確定）共同行使偽造私文書
及詐欺取財之犯行明確，因而撤銷第一審關於甲○○等二人部分
之科刑判決，改判依想像競合犯從一重論甲○○等二人以共同行
使偽造私文書拾壹罪，分別處有期徒刑伍月（捌罪）、參月（參
罪），其中處有期徒刑伍月（肆罪）與參月（參罪）部分，並均
依中華民國九十六年罪犯減刑條例之規定，各減為有期徒刑貳月
又拾伍日、壹月又拾伍日，及各為相關沒收之宣告，就主刑部分
均定應執行刑為有期徒刑貳年。已詳敘其調查、取捨證據之結果
及憑以認定犯罪事實之心證理由。從形式上觀察，原判決關於得
上訴第三審之行使偽造私文書部分並無足以影響判決結果之違法
情形存在。檢察官上訴意旨略稱：(一)、原判決事實認定甲○○等
二人指示劉廣瑜於完成不實商業文件後，以傳真方式分別向上海
商業儲蓄銀行股份有限公司（下稱上海銀行）及香港商香港上海
匯豐銀行股份有限公司（下稱匯豐銀行）提出行使，情形如原判
決附表（下稱附表）一、二所示，復申請預支（借款）款項，即
「行使偽造文書」與「詐欺取得款項」係二個先後可分行為。惟
原判決理由欄又認定甲○○等二人於附表一、二所示時間同時製
作不實之銷貨發票、裝貨清單、載貨證券影本，同時行使向上海
、匯豐銀行詐欺取得款項，係一行為觸犯數罪名，為想像競合犯
，有事實與理由矛盾之違法。且本件行使偽造私文書罪之受害人
係馬可威運通股份有限公司（下稱馬可威公司）與任芳儀（英文
簽名為Wendy ），詐欺罪之被害人則係上海銀行與匯豐銀行。行
使偽造文書與詐欺二罪，被害法益與犯罪行為均為複數，二罪間
原為牽連犯關係，因牽連犯規定已刪除，即應適用數罪併罰規定
，原判決認定為想像競合，自屬違背法令。(二)、附表二編號六行
使偽造文書行為之犯罪時間在民國九十六年四月二十四日以前，
應有九十六年罪犯減刑條例之適用，原判決認定不符合減刑規定
，有適用法規不當之違法等語。甲○○等二人上訴意旨略以：(一)
、甲○○等二人係在密切接近之一定時地，多次反覆實行相同偽
造文書之犯行，在客觀上符合一個反覆、延續性行為，有構成集
合犯之可能。原判決認定為數罪，有判決不適用法則或適用不當
之違法。(二)、甲○○等二人係因公司週轉不靈而為本犯行，惟案
發後主動與上海銀行、匯豐銀行和解，陸續償還銀行之損失，原
判決未審酌甲○○等二人犯罪之動機並非惡劣，係因被限制出境
無法前往大陸地區工作賺錢依約清償等情，逕以「未見被告賠償
告訴人損害之信實且具體之表現」，判處甲○○等二人均應執行
有期徒刑貳年，有判決不適用法則之違法。且甲○○等二人均未
曾受有期徒刑以上刑之宣告，已另覓工作償還銀行損失，經此教
訓已知警惕，當無再犯之虞，請從輕量刑並予緩刑宣告云云。惟
查：(一)、原判決綜核甲○○等二人及劉廣瑜分別於警詢、偵查、
第一審、原審時之陳述，以及附表一、二所示銷貨發票、裝貨清
單、載貨證券等影本，銥卡科技股份有限公司（下稱銥卡公司，
甲○○等二人分別係該公司之董事長及總經理）致上海銀行之「
應收帳款明細表、預支價金（融資）動用申請書」，英屬維京群
島（ The British Virgin Islands ）I-World International
Group Limited 公司（下稱I- World公司，甲○○等二人分別為
該公司之董事及總經理）致匯豐銀行之「應收帳款讓與通知」、
「信用額度使用申請書」等證據，於事實欄認定甲○○等二人指
示「劉廣瑜於完成不實商業文件後，於附表一、二所示時間之以
傳真方式分別向上海銀行及匯豐銀行提出行使，情形如附表一、
二所示，復申請預支（借款）款項。」（見原判決第三頁第二四
至二六列），且於理由欄記載「被告（甲○○等二人）於附表一
、二所示時間同時製作不實之銷貨發票、裝貨清單、載貨證券影
本，同時行使向上海、匯豐銀行詐欺取得款項，係一行為觸犯數
罪名，為想像競合犯。」所為論斷，與前述書證所示，係於附表
一、二之每一次申請時，一次傳真提出文件（見台灣台北地方法
院檢察署香港上海匯豐銀行資料卷所附前述書證其上之傳真日期
），並無不符，原判決事實之記載雖因未詳敘係一次傳真而稍欠
詳盡，然與理由之記載並無矛盾，且依原判決認定之事實，甲○
○等二人與劉廣瑜行使偽造私文書與向銀行詐欺取財，其等行使
偽造私文書即係詐欺取財行為之著手，論二罪為想像競合犯，與
卷內資料並無不合。核無檢察官上訴意旨所指判決事實與理由矛
盾之違法情形。(二)、原判決理由四說明「附表二編號六之犯行，
行使偽造私文書之犯罪時間固在九十六年四月二十四日，惟裁判
上一罪之詐欺取財既遂之犯罪時間係在九十六年四月二十五日及
同年五月十四日，故該次犯行不符合減刑要件」等旨（見原判決
第八頁第二三至二六列），所為論述。經核於法尚無不合。檢察
官上訴意旨執此指摘原判決有適用法規不當之違法云云，自非合
法之上訴第三審理由。(三)、原判決已詳敘「集合犯」係指某種犯
罪之構成要件中，本即預定有多數同種類之行為將反覆實行，立
法者以此種本質上具有複數行為，反覆實行之犯罪，認為有包括
一罪之性質，乃將此種犯罪歸類為「集合犯」，特別規定為一個
獨立之犯罪類型（如營業犯、收集犯、職業犯等均屬之），且說
明甲○○等二人固係本於銥卡公司及I-World 公司與上海銀行、
匯豐銀行簽訂之契約，就已確定交易之三個月未到期貨款債權，
在金額美金五十萬元以下，於百分之八十之貨款額度範圍內預支
借款，然附表一、二所示各該犯行，均係另行製作不實銷貨發票
、裝貨清單、載貨證券影本，誆稱新發生之交易而申請預支，在
行為時空上不具密切關係，且依社會通念，認屬包括之一罪，亦
非合適。而以甲○○等二人爭辯所為屬集合犯僅成立一罪等，並
非可採等旨甚詳。其論斷並無違法情事。甲○○等二人上訴意旨
就此指摘，顯非合法之第三審上訴理由。(四)、量刑輕重，係屬事
實審法院得依職權自由裁量之事項，苟其量刑已以行為人之責任
為基礎，並斟酌刑法第五十七條各款所列情狀而未逾越法定刑度
，不得遽指為違法。原判決以甲○○等二人均為公司之負責人，
社經地位頗高，不思循正當經營獲利，竟利用銀行之信任，詐騙
鉅額款項，造成銀行損害甚鉅，渠等雖與匯豐銀行達成民事和解
，同意分五年六十期償還，惟僅於簽立和解契約時給付新台幣（
下同）二百十萬元，復給付第一期部分款項，即未再履約，此為
匯豐銀行之代理人李錦樹律師陳明在卷，又迄宣判為止，僅賠償
上海銀行十五萬元，經上海銀行具狀陳明在卷，仍與所詐騙金額
差距甚大，故未見賠償告訴人損害之信實且具體表現，兼衡其等
素行良好，犯罪後均坦承犯行，態度甚佳，且附表一編號一至三
所詐騙之金額，原已清償等一切情狀，在法定刑度內而為量刑，
尚無逾越法律規定範圍或濫用權限情事，自無不合。上訴意旨指
摘原判決量刑違法，並非上訴第三審之合法理由。又本院為法律
審，另本件為程序判決，甲○○等二人上訴意旨請求從輕量刑並
宣告緩刑，無從審酌，併予敘明。檢察官、甲○○等二人其餘上
訴意旨或仍持原判決已說明理由而捨棄不採之陳詞辯解，全憑己
見，再為單純之事實上爭執；或就屬於事實審法院採證認事職權
之行使，任意指摘，難認已符合首揭法定之第三審上訴要件。其
等此部分上訴違背法律上之程式，均應予駁回。次按裁判上一罪
案件之部分犯罪得提起第三審上訴，其他部分雖不得上訴，依審
判不可分原則，第三審法院亦應併予審判，但以得上訴部分之上
訴合法為前提，如該上訴為不合法，第三審法院既應從程序上予
以駁回，而無從為實體上判決，對於其他部分自無從適用審判不
可分原則，併為實體上審判。本件甲○○等二人被訴向銀行詐取
款項，涉犯刑法第三百三十九條第一項詐欺取財罪部分，係屬刑
事訴訟法第三百七十六條第四款所列不得上訴於第三審法院之案
件；檢察官及甲○○等二人對於行使偽造私文書部分所提起之第
三審上訴，既屬不合法而應從程序上予以駁回，則對於依公訴意
旨認有裁判上一罪關係起訴之詐欺部分，自無從併為實體上審判
，應併予駁回。
據上論結，應依刑事訴訟法第三百九十五條前段，判決如主文。
中    華    民    國  九十九  年    八    月  三十一  日
                      最高法院刑事第九庭
                          審判長法官  邵  燕  玲
                                法官  李  伯  道
                                法官  孫  增  同
                                法官  李  英  勇
                                法官  施  俊  堯
本件正本證明與原本無異
                                      書  記  官
中    華    民    國  九十九  年    九    月    六    日
                                                      Q

司法院資訊處製作；財團法人民間司法改革基金會備份。
